ACORDAO-COMPLETO-2467109

ACÓRDÃO 7673/2021 ATA 15/2021 - SEGUNDA CÂMARA

VISTOS, relatados e discutidos estes autos de concessão de pensões militares no âmbito do Comando do Exército.
ACORDAM os Ministros do Tribunal de Contas da União, reunidos em Sessão da Segunda Câmara, diante das razões expostas pelo Relator, nos termos dos arts. 71, inciso III, da Constituição Federal, 1º, inciso V, e 39, inciso II, da Lei 8.443/1992, e 260 e 262, do Regimento Interno do Tribunal de Contas da União, em:
9.1 considerar legais e autorizar o registro dos atos de concessão das pensões militares instituídas por Antonio Aparecido Santos (peça 2) ; Antonio Rodrigues de Olinda (peça 3) ; Rubens Candido da Silva (peça 4) ; Paulo Pereira de Oliveira (peça 5) ; José Estefano (peça 6) ; Waldir José da Silva (peça 8) ; Jorge Fonseca de Menezes (peça 10) ; e Virginia Maria da Silva Moreira (peça 11) ;
9.2 considerar ilegais as concessões iniciais das seguintes pensões:
9.2.1 instituidor Jurandyr Ochsendorf e Souza (peça 7) - pensionistas Katia Farias Ochsendorf e Souza e Vera Lucia Gomes dos Santos Ochsendorf e Souza; instituidor Guilherme Pedro Netto (peça 9) - pensionista Raquel Cristina Pereira da Silva; em virtude do cálculo do benefício com base em três graus hierárquicos acima do ocupado pelo militar na ativa, sem amparo legal;
9.2.2 instituidor Jurandyr Ochsendorf e Souza (peça 7) - pensionista Vera Lucia Gomes dos Santos Ochsendorf e Souza; em virtude da acumulação de mais de dois benefícios previdenciários pelos pensionistas indicados, em desacordo com o art. 29 da Lei 3.765/1960;
9.3 nos termos da Súmula-TCU 106, dispensar a reposição das parcelas indevidamente recebidas de boa-fé;
9.4 determinar ao Comando do Exército que:
9.4.1 nos termos do art. 262, caput, do Regimento Interno deste Tribunal, c/c art. 19, inciso II, da IN- TCU 78/2018, faça cessar, no prazo 15 (quinze) dias contados da ciência deste Acórdão, os pagamentos decorrentes dos atos ou parcelas ora impugnados, sob pena de responsabilidade solidária da autoridade administrativa omissa;
9.4.2 emita novos atos de pensão, livres das irregularidades apontadas, disponibilizando-os a este Tribunal, por meio do Sistema e-Pessoal, nos termos e prazos fixados na IN-TCU 78/2018;
9.4.3 nos termos do art. 21, inciso I, da IN-TCU 78/2018, disponibilize a este Tribunal, por meio do Sistema e-Pessoal, no prazo de 30 (trinta) dias contados da ciência, os comprovantes das datas em que os interessados tomaram conhecimento deste Acórdão;
9.5 conforme o art. 17, §1º, da Resolução-TCU 315/2020, caberá à Secretaria de Fiscalização de Pessoal (Sefip) monitorar o cumprimento das determinações ora expedidas, representando a este Tribunal em caso de irregularidades;
9.6 dar ciência deste Acórdão ao órgão responsável pelas concessões, informando que o teor integral da deliberação poderá ser obtido no endereço eletrônico www.tcu.gov.br/acordaos e que o acesso às peças processuais poderá ser feito no endereço www.tcu.gov.br, opção "vista eletrônica".

Atos de Pensão militar da unidade emissora Comando do Exército, enviados ao TCU pela unidade de controle interno Centro de Controle Interno do Exército para fins de análise e julgamento.

Segunda Câmara

Comando do Exército.

3. Interessados/Responsáveis:
3.1. Interessados: Aliane Jeronimo Rosa (XXX.420.751-XX); Bernardette Gomes de Olinda (XXX.500.807-XX); Carla Leticia Baesse de Sousa Santos (XXX.080.711-XX); Cilly Rosa da Silva (XXX.247.669-XX); Cristiane Erika da Silva (XXX.365.811-XX); Danielle Caroline Santos Abe (XXX.792.421-XX); Eunice Pereira da Silva (XXX.191.921-XX); Joao Luiz Moreira da Silva (XXX.781.851-XX); Katia Farias Ochsendorf e Souza (XXX.860.327-XX); Kelly Sousa Moraes (XXX.805.336-XX); Kezia Cristine Santos (XXX.036.706-XX); Lucia Helena Guimaraes Oliveira (XXX.754.691-XX); Norma Richter (XXX.968.807-XX); Raquel Cristina Pereira da Silva (XXX.533.511-XX); Vera Lucia Gomes dos Santos Ochsendorf e Souza (XXX.108.047-XX).

13.1. Ministros presentes: Augusto Nardes (na Presidência), Aroldo Cedraz e Raimundo Carreiro (Relator).
13.2. Ministro-Substituto convocado: Augusto Sherman Cavalcanti.
13.3. Ministros-Substitutos presentes: Marcos Bemquerer Costa e André Luís de Carvalho.

RAIMUNDO CARREIRO

Adoto como relatório, com ajustes de forma, a instrução lavrada pela Secretaria de Fiscalização de Pessoal-Sefip (peça 13) , cuja proposta de encaminhamento foi endossada pelo diretor da Unidade (peça 14) . Em sequência, reproduzo o parecer emitido pelo Ministério Público junto ao TCU, na pessoa do Procurador Júlio Marcelo de Oliveira (peça 16) .
"INTRODUÇÃO
Trata-se de atos de pensão militar, submetidos, para fins de registro, à apreciação do Tribunal de Contas da União (TCU) , de acordo com o art. 71, inciso III, da Constituição Federal.  Os atos foram cadastrados e disponibilizados ao TCU por intermédio do Sistema e-Pessoal, na forma do art. 2º e 4º da Instrução Normativa TCU 78/2018.
Os atos desse processo pertencem às seguintes unidades:
Unidade emissora: COMANDO DO EXÉRCITO.
Unidade cadastradora:  DIRETORIA DE INATIVOS E PENSIONISTAS.
Subunidade cadastradora: SUC11 - 11ª Região Militar .
EXAME TÉCNICO
Procedimentos aplicados
Os procedimentos para exame, apreciação e registro de atos de pessoal encontram-se estabelecidos na Instrução Normativa TCU 78/2018 e na Resolução TCU 206/2007. Essas normas dispõem que os atos de pessoal disponibilizados por meio do e-Pessoal devem ser submetidos previamente a críticas automatizadas, com base em parâmetros predefinidos.
As críticas das informações cadastradas na etapa de coleta do ato foram elaboradas e validadas levando-se em conta as peculiaridades de cada ato. Os itens verificados nessa etapa são inerentes a dados cadastrais, fundamentos legais, mapa de tempo, ficha financeira, assim como eventuais ocorrências de acumulação. Trata-se de verificações abrangentes, minuciosas e precisas e sem a necessidade de ação humana e, portanto, menos suscetível a falhas. As críticas aplicadas estão discriminadas no sistema, no Menu e-Pessoal, opção "Crítica", que podem ser acessadas mediante concessão de perfil específico a servidores do TCU responsáveis pela análise.
Além das críticas automatizadas, há verificação humana adicional no caso de haver alertas do sistema ou informações não formatadas, como esclarecimentos do gestor ou do controle interno.  
As críticas também consideram os registros do Sistema Integrado de Administração de Recursos Humanos (Siape) . O Siape disponibiliza informações atualizadas sobre as parcelas que integram os proventos, diferentemente, portanto, do e-Pessoal, que informa as parcelas no momento do registro do ato. 
Essa confrontação com o Siape fornece uma visão atual e verdadeira da situação, o que permite descaracterizar irregularidades e inconsistências que, embora constantes do e-Pessoal, já foram corrigidas.
As verificações detectadas nos atos encontram-se discriminadas na aba de pendências de cada ato no sistema e-Pessoal, bem como nos espelhos dos atos contemplados por esta instrução.
Exame das Constatações
Ato: 29747/2020 - Interessado: ANTONIO APARECIDO SANTOS - CPF: XXX.753.761-XX
Beneficiários: DANIELLE CAROLINE SANTOS ABE - CPF: XXX.792.421-XX - Filho (a) ; ALIANE JERONIMO ROSA - CPF: XXX.420.751-XX - Cônjuge; CARLA LETICIA BAESSE DE SOUSA SANTOS - CPF: XXX.080.711-XX - Filho (a) e KEZIA CRISTINE SANTOS - CPF: XXX.036.706-XX - Filho (a) 
Parecer do Controle Interno: considerar o ato Legal.
Por intermédio de análises realizadas por esta Unidade Técnica no presente ato, não se constatou irregularidade que obste a chancela pela legalidade.
Encaminhamento do ato: 
Considerar LEGAL e conceder registro do ato de ANTONIO APARECIDO SANTOS. 
Ato: 30359/2020 - Interessado: ANTONIO RODRIGUES DE OLINDA - CPF: XXX.501.107-XX
Beneficiário: BERNARDETTE GOMES DE OLINDA - CPF: XXX.500.807-XX - Cônjuge
Parecer do Controle Interno: considerar o ato Legal.
Por intermédio de análises realizadas por esta Unidade Técnica no presente ato, não se constatou irregularidade que obste a chancela pela legalidade.
Encaminhamento do ato: 
Considerar LEGAL e conceder registro do ato de ANTONIO RODRIGUES DE OLINDA. 
Ato: 30966/2020 - Interessado: RUBENS CANDIDO DA SILVA - CPF: XXX.351.032-XX
Beneficiários: CRISTIANE ERIKA DA SILVA - CPF: XXX.365.811-XX - Filho (a) e EUNICE PEREIRA DA SILVA - CPF: XXX.191.921-XX - Cônjuge
Parecer do Controle Interno: considerar o ato Legal.
Por intermédio de análises realizadas por esta Unidade Técnica no presente ato, não se constatou irregularidade que obste a chancela pela legalidade.
Encaminhamento do ato: 
Considerar LEGAL e conceder registro do ato de RUBENS CANDIDO DA SILVA. 
Ato: 34398/2020 - Interessado: PAULO PEREIRA DE OLIVEIRA - CPF: XXX.376.581-XX
Beneficiário: LUCIA HELENA GUIMARAES OLIVEIRA - CPF: XXX.754.691-XX - Cônjuge
Parecer do Controle Interno: considerar o ato Legal.
Por intermédio de análises realizadas por esta Unidade Técnica no presente ato, não se constatou irregularidade que obste a chancela pela legalidade.
Encaminhamento do ato: 
Considerar LEGAL e conceder registro do ato de PAULO PEREIRA DE OLIVEIRA. 
Ato: 34465/2020 - Interessado: JOSE ESTEFANO - CPF: XXX.102.877-XX
Beneficiário: NORMA RICHTER - CPF: XXX.968.807-XX - Companheiro (a) 
Parecer do Controle Interno: considerar o ato Legal.
Por intermédio de análises realizadas por esta Unidade Técnica no presente ato, não se constatou irregularidade que obste a chancela pela legalidade.
Encaminhamento do ato: 
Considerar LEGAL e conceder registro do ato de JOSE ESTEFANO. 
Ato: 34680/2020 - Interessado: JURANDYR OCHSENDORF E SOUZA - CPF: XXX.258.467-XX
Beneficiários: VERA LUCIA GOMES DOS SANTOS OCHSENDORF E SOUZA - CPF: XXX.108.047-XX - Cônjuge e KATIA FARIAS OCHSENDORF E SOUZA - CPF: XXX.860.327-XX - Filho (a) 
Parecer do Controle Interno: considerar o ato Legal.
Por intermédio de análises realizadas por esta Unidade Técnica no presente ato, não se constatou irregularidade que obste a chancela pela legalidade.
Encaminhamento do ato: 
Considerar LEGAL e conceder registro do ato de JURANDYR OCHSENDORF E SOUZA. 
Ato: 35524/2020 - Interessado: WALDIR JOSE DA SILVA - CPF: XXX.569.149-XX
Beneficiário: CILLY ROSA DA SILVA - CPF: XXX.247.669-XX - Cônjuge
Parecer do Controle Interno: considerar o ato Legal.
Por intermédio de análises realizadas por esta Unidade Técnica no presente ato, não se constatou irregularidade que obste a chancela pela legalidade.
Encaminhamento do ato: 
Considerar LEGAL e conceder registro do ato de WALDIR JOSE DA SILVA. 
Ato: 35680/2020 - Interessado: GUILHERME PEDRO NETTO - CPF: XXX.719.857-XX
Beneficiário: RAQUEL CRISTINA PEREIRA DA SILVA - CPF: XXX.533.511-XX - Filho (a) 
Parecer do Controle Interno: considerar o ato Legal.
Por intermédio de análises realizadas por esta Unidade Técnica no presente ato, não se constatou irregularidade que obste a chancela pela legalidade.
Encaminhamento do ato: 
Considerar LEGAL e conceder registro do ato de GUILHERME PEDRO NETTO. 
Ato: 36115/2020 - Interessado: JORGE FONSECA DE MENEZES - CPF: XXX.991.301-XX
Beneficiário: KELLY SOUSA MORAES - CPF: XXX.805.336-XX - Cônjuge
Parecer do Controle Interno: considerar o ato Legal.
Por intermédio de análises realizadas por esta Unidade Técnica no presente ato, não se constatou irregularidade que obste a chancela pela legalidade.
Encaminhamento do ato: 
Considerar LEGAL e conceder registro do ato de JORGE FONSECA DE MENEZES. 
Ato: 36770/2020 - Interessado: VIRGINIA MARIA DA SILVA MOREIRA - CPF: XXX.616.631-XX
Beneficiário: JOAO LUIZ MOREIRA DA SILVA - CPF: XXX.781.851-XX - Cônjuge
Parecer do Controle Interno: considerar o ato Legal.
Por intermédio de análises realizadas por esta Unidade Técnica no presente ato, não se constatou irregularidade que obste a chancela pela legalidade.
Encaminhamento do ato: 
Considerar LEGAL e conceder registro do ato de VIRGINIA MARIA DA SILVA MOREIRA. 
CONCLUSÃO
A abrangência e a profundidade das verificações levadas a efeito fundamentam convicção de que os atos 30966/2020, 30359/2020, 35524/2020, 34680/2020, 36770/2020, 36115/2020, 29747/2020, 34398/2020, 35680/2020 e 34465/2020 podem ser apreciados pela legalidade, em razão de não terem sido encontradas irregularidades nos atos, de acordo com o item Exame das Constatações desta instrução.
PROPOSTA DE ENCAMINHAMENTO
Ante o exposto, com fundamento no art. 71, inciso III, da Constituição Federal, no art. 1º, inciso V, e art. 39, incisos I e II, da Lei 8.443/1992, no art. 260 do Regimento Interno do Tribunal de Contas da União, propõe-se: 
Considerar  LEGAIS e conceder o registro dos atos de RUBENS CANDIDO DA SILVA, ANTONIO RODRIGUES DE OLINDA, WALDIR JOSE DA SILVA, JURANDYR OCHSENDORF E SOUZA, VIRGINIA MARIA DA SILVA MOREIRA, JORGE FONSECA DE MENEZES, ANTONIO APARECIDO SANTOS, PAULO PEREIRA DE OLIVEIRA, GUILHERME PEDRO NETTO e JOSE ESTEFANO."
*** Parecer do MPTCU ***
"Trata-se de processo consolidado com dez atos de pensões militares deferidas pelo Comando do Exército, que receberam pareceres pela legalidade do controle interno e da Secretaria de Fiscalização de Integridade de Atos e Pagamentos de Pessoal e de Benefícios Sociais - Sefip.
A pensão militar instituída por Jurandyr Ochsendorf e Souza tem, entre as beneficiárias, a viúva Vera Lucia Gomes dos Santos Ochsendorf e Souza (peça 7) .
Consultas aos sistemas de informações do Tribunal de Contas da União e do Instituto Nacional do Seguro Social - INSS revelam que a interessada, além da pensão militar em apreço, recebe também os seguintes benefícios:
- Pensão por morte previdenciária instituída por Jurandyr Ochsendorf e Souza, com início em 5/12/2019, Benefício 1898361263; e
- Aposentadoria por idade concedida pelo INSS, com vigência a partir de 21/5/2012, Benefício 1602877383.
De acordo com o art. 29 da Lei 3.765/1960, em sua redação original, norma que dispõe sobre a concessão de pensões militares:
Art. 29. É permitida a acumulação:
a)  de duas pensões militares;
b)  de uma pensão militar com proventos de disponibilidade, reforma, vencimentos, aposentadoria ou pensão proveniente de um único cargo civil.
Com a edição da MP 2.215-10/2001, este artigo passou a dispor o seguinte:
Art. 29. É permitida a acumulação:
I - de uma pensão militar com proventos de disponibilidade, reforma, vencimentos ou aposentadoria;
II - de uma pensão militar com a de outro regime, observado o disposto no art. 37, inciso XI, da Constituição Federal.
Tendo em vista que o referido dispositivo legal em nenhum momento permitiu a acumulação de mais de dois benefícios, a pensão militar em apreço deve ser considerada ilegal, negando-se consequentemente o respectivo registro.
No âmbito desta Corte de Contas, a jurisprudência é pacífica no sentido de considerar tal acumulação indevida, conforme se observa das seguintes deliberações:
Acórdão 8721/2017-TCU-Segunda Câmara
PENSÃO MILITAR. ACUMULAÇÃO ILEGAL DE BENEFÍCIOS. DESCUMPRIMENTO DAS REGRAS DO ART. 29 DA LEI 3.765/1960. ILEGALIDADE DE UM ATO E NEGATIVA DE REGISTRO. LEGALIDADE DOS DEMAIS ATOS, COM DETERMINAÇÃO PARA OS REGISTROS CORRESPONDENTES.
 (...) 
2. O benefício previdenciário do INSS é considerado para fins do disposto no mencionado art. 29 da Lei 3.765/1960, haja vista que, em se tratando de pensão civil, quer seja previdenciária quer estatutária, a acumulação de benefícios recebidos dos cofres públicos deve ser entendida de maneira restritiva.
Acórdão 10142/2017-TCU-Segunda Câmara
PESSOAL. PENSÃO MILITAR. PERCEPÇÃO SIMULTÂNEA DE MAIS DE DOIS BENEFÍCIOS. ACUMULAÇÃO ILEGAL. DESCUMPRIMENTO DAS REGRAS DO ART. 29 DA LEI 3.765/1960. ILEGALIDADE DE UM ATO E NEGATIVA DE REGISTRO. LEGALIDADE DAS OUTRAS CONCESSÕES, COM DETERMINAÇÃO PARA OS REGISTROS CORRESPONDENTES.
Acórdão 3653/2011-TCU-Segunda Câmara
PESSOAL. PENSÃO MILITAR. LEI Nº 3.765/1960. REVERSÃO EM FAVOR DAS FILHAS DO INSTITUIDOR. ACUMULAÇÃO DE TRÊS BENEFÍCIOS POR UMA INTERESSADA. ILEGALIDADE. DETERMINAÇÕES.
O ato em apreço foi encaminhado pelo controle interno em 2020, de modo que não houve o decurso do prazo de cinco anos previsto pelo Supremo Tribunal Federal, no âmbito do RE 636.553, para a apreciação de atos de natureza complexa, por parte do Tribunal de Contas da União.
Ante o exposto, o Ministério Público de Contas manifesta-se pela ilegalidade da pensão militar instituída por Jurandyr Ochsendorf e Souza, em relação à viúva Vera Lucia Gomes dos Santos Ochsendorf e Souza (peça 7) , e aquiesce à proposta oferecida nos autos pela Sefip, quanto aos demais atos em exame."
É o Relatório.

não há

Procurador Júlio Marcelo de Oliveira.

PENSÃO MILITAR. BENEFÍCIO CALCULADO COM BASE EM TRÊS POSTOS ACIMA DO QUE O MILITAR OCUPAVA NA ATIVA (2 ATOS). ACUMULAÇÃO IRREGULAR DE BENEFÍCIOS (1 ATO). ILEGALIDADE. LEGALIDADE DOS DEMAIS (8 ATOS). DETERMINAÇÕES.

PENSÃO MILITAR (PMIL)

Secretaria de Fiscalização de Integridade de Atos e Pagamentos de Pessoal e de Benefícios Sociais (Sefip).

Em exame atos de pensão militar concedidos pelo Comando do Exército para beneficiários de RUBENS CANDIDO DA SILVA, ANTONIO RODRIGUES DE OLINDA, WALDIR JOSE DA SILVA, JURANDYR OCHSENDORF E SOUZA, VIRGINIA MARIA DA SILVA MOREIRA, JORGE FONSECA DE MENEZES, ANTONIO APARECIDO SANTOS, PAULO PEREIRA DE OLIVEIRA, GUILHERME PEDRO NETTO e JOSE ESTEFANO.
2.	A partir das críticas automatizadas aplicadas aos atos em questão, a Secretaria de Fiscalização de Pessoal (Sefip) emitiu parecer pela legalidade dos atos. O Ministério Público de Contas divergiu da unidade técnica, pois teria verificado acumulação irregular de benefícios previdenciários pela Sra. Vera Lucia Gomes dos Santos Ochsendorf e Souza, viúva de Jurandyr Ochsendorf e Souza.
3.	Passo a deliberar, adiantando que, em dois atos ora examinados, identifiquei a concessão de pensão com irregularidade na fixação do posto de referência para os cálculos.
4.	Conforme informações extraídas dos autos, o capitão Guilherme Pedro Netto deixou o serviço ativo em 31/7/1992, passando a perceber proventos referentes ao soldo de major, e foi posteriormente reformado ex officio em 24/5/1996, por ter atingido a idade limite no posto, conforme legislação à época. Conforme consta da ficha, manteve-se corretamente a base de cálculo dos proventos no posto de major. O ato que ora se aprecia trata da concessão de pensão de militar à filha beneficiária, Sra. Raquel Cristina Pereira da Silva, com proventos calculados no soldo de coronel, ou seja, três postos além do que ocupava na atividade, com supedâneo no art. 6º, caput, da Lei 3.765/1960, vigente até a edição da Medida Provisória 2.215-10/2001 (peça 9) .
5.	Já em relação ao capitão Jurandyr Ochsendorf e Souza, verifica-se que o militar deixou o serviço ativo em 2/7/1992, passando a perceber proventos referentes ao soldo de major, e foi posteriormente reformado ex officio em 24/12/1999, por ter atingido a idade limite no posto, conforme legislação à época. Conforme consta da ficha, manteve-se corretamente a base de cálculo dos proventos no posto de major. O ato que ora se aprecia trata da concessão de pensão de militar às beneficiárias, Sras. Kátia Farias Ochsendorf e Souza e Vera Lucia Gomes dos Santos Ochsendorf e Souza, com proventos calculados no soldo de coronel, ou seja, três postos além do que ocupava na atividade, com supedâneo no art. 6º, caput, da Lei 3.765/1960, vigente até a edição da Medida Provisória 2.215-10/2001 (peça 7) .
6.	Quanto a esse ponto, cabe ressaltar que o Plenário desta Casa já firmou entendimento pela ilegalidade da majoração dos proventos por incapacidade operada em superveniência à reforma do militar, vide Acórdão 2225/2019-TCU-Plenário, Rel. Ministro Benjamin Zymler. 
7.	Considero, portanto, que não há amparo na legislação para o cálculo de benefícios pensionais além de dois níveis hierárquicos acima do que o instituidor ocupava na ativa. Compulsando o art. 6º da Lei 3.765/1960, revogado pela Medida Provisória 2.215-10/2001, verifica-se que havia a possibilidade de contribuição para a pensão correspondente a um ou dois postos (ou graduações) acima da efetivamente ocupada na ativa, para os militares que contassem com mais de 30 ou 35 anos de serviço, respectivamente. Entretanto os formulários não vieram acompanhadas dos mapas de tempo de serviço dos militares, o que impede essa verificação.
8.	Esclareço que os proventos relativos à situação de inatividade (seja reserva remunerada ou reforma) e os benefícios de pensão militar são de natureza distinta, tratados em diplomas legais diferentes (Leis 6.880/1980 e 3.765/1960) , cujos requisitos para concessão também não se sobrepõem. Portanto, não subsiste amparo jurídico para o cálculo de proventos pensionais além de dois níveis hierárquicos acima daquele ostentado pelo militar na ativa, desde que observados os requisitos do art. 6º da Lei 3.765/1960, posteriormente revogado pela Medida Provisória 2.215-10/2001. Considero, portanto, ilegal a concessão de pensão calculada com base em três graus hierárquicos acima do ocupado pelos militares na ativa.
9.	Em acréscimo, como bem registrado pelo Ministério Público junto ao TCU, a acumulação da pensão militar em questão com outros dois benefícios previdenciários fere o inciso II do art. 29 da Lei 3.765/1960, com a redação dada pela Medida Provisória 2.215-10, de 31/08/2001, na qual que é permitida somente a acumulação: "I - de uma pensão militar com proventos de disponibilidade, reforma, vencimentos ou aposentadoria;" ou "II - de uma pensão militar com a de outro regime, observado o disposto no art. 37, inciso XI, da Constituição Federal". 
10.	A jurisprudência do TCU é firme no sentido de que o benefício previdenciário do INSS é considerado para fins dos limites dispostos no mencionado artigo, haja vista que, em se tratando de pensão civil, quer seja previdenciária quer seja estatutária, a acumulação de benefícios recebidos dos cofres públicos deve ser entendida de maneira restritiva. Nessa linha são os Acórdão 2365/2018-TCU-Plenário, relator Ministro Marcos Bemquerer Costa, e 4.613/2021-TCU-2ª Câmara, de minha relatoria. Cabe destacar que o óbito do instituidor ocorreu em 5/12/2019, após a mencionada MP 2.215/2001, portanto considero ilegal a acumulação dos benefícios pensionais.
11.	Face às constatações no presente caso, entendo que os atos de pensão militar instituídos por Jurandyr Ochsendorf e Souza, em favor de Kátia Farias Ochsendorf e Souza e de Vera Lucia Gomes dos Santos Ochsendorf e Souza (peça 7) e por Guilherme Pedro Netto, em favor de Raquel Cristina Pereira da Silva (peça 9) , devem ser considerados ilegais, uma vez que os benefícios tiveram por referência três postos acima daqueles que os militares ostentavam na atividade, irregularidade que impacta os proventos das pensões, calculadas com base em postos indevidos.
12.	Finalmente, como os atos foram enviados ao TCU em 25/6/2020 e 20/7/2020, há menos de cinco anos, podem ser apreciados sem a necessidade de prévia oitiva das interessadas, restando afastada a hipótese de registro tácito dos atos (conforme entendimentos no RE 636.553/RS e no Acórdão 122/2021-TCU-Plenário, Relator Ministro Walton Alencar Rodrigues) .  
13.	Diante das considerações aqui alinhadas, Voto no sentido de que esta Segunda Câmara adote a proposta de Acórdão que ora submeto à apreciação.
TCU, Sala das Sessões, em 11 de maio de 2021.
RAIMUNDO CARREIRO 
Relator